【裁判字號】    98,易,650
【裁判日期】    980429
【裁判案由】    重利
【裁判全文】
臺灣臺中地方法院刑事判決               98年度易字第650號
公  訴  人  臺灣臺中地方法院檢察署檢察官
被      告  甲○○
選任辯護人  張富慶律師
上列被告因重利案件，經檢察官提起公訴（97年度偵字第14257
號），本院判決如下：
    主    文
甲○○無罪。
    理    由
一、公訴意旨略以：被告甲○○係址設於臺中市○區○○○路六
    一五號「友力當舖」之負責人，其明知當舖業法所稱之質當
    ，係指持當人以動產為擔保，並交付於當舖業，向其借款、
    支付利息之行為，其竟基於一般借貸收取重利之犯意，於民
    國九十六年十一月十七日，在上址「友力當舖」，乘經營鞋
    業之告訴人乙○○急需用錢，在乙○○未交付質當物之情形
    下，貸與新臺幣（下同）七萬元（下稱系爭借款），並約定
    以二十日為一期，每期利息為一萬五千元，並預扣第一期利
    息後，實際交付五萬五千元（換算成年利率約為百分之四百
    九十八），同時要求乙○○提出面額為七萬元之本票一紙及
    面額均為三萬五千元之支票二紙（發票人均為乙○○之配偶
    林志昌，均為臺中商業銀行南屯分行帳號為0000000
    000000號之支票存款帳戶，發票日分別為九十六年十
    一月二十六日、九十六年十二月五日；下合稱前開支票二紙
    ）作為擔保，以此方式取得與原本顯不相當之重利。後因乙
    ○○無力償還系爭借款之本金及利息，且家人遭不明人士騷
    擾，報警處理而查悉上情。因認被告涉犯刑法第三百四十四
    條之重利罪嫌等語。
二、按犯罪事實應依證據認定之，無證據不得認定犯罪事實；又
    不能證明被告犯罪者，應諭知無罪之判決，刑事訴訟法第一
    百五十四條第二項、第三百零一條第一項分別定有明文；且
    認定不利於被告之事實，須依積極證據，苟積極證據不足為
    不利於被告事實之認定時，即應為有利於被告之認定，更不
    必有何有利之證據，亦有最高法院三十年上字第八一六號判
    例可資參照；並認定犯罪事實所憑之證據，雖不以直接證據
    為限，間接證據亦包括在內；然而無論直接或間接證據，其
    為訴訟上之證明，須於通常一般之人均不致有所懷疑，而得
    確信其為真實之程度者，始得據為有罪之認定，倘其證明尚
    未達到此一程度，而有合理之懷疑存在時，基於無罪推定之
    原則，即應為無罪之判決（最高法院七十六年臺上字第四九
    八六號判例參照）。而告訴人之告訴，本以使被告受刑事追
    訴為目的，故其陳述是否與事實相符，自應調查其他證據，
    以資審認，苟其所為攻擊之詞，尚有瑕疵，則在此瑕疵未予
    究明以前，即不能遽採為斷罪之基礎（最高法院六十九年臺
    上字第一五三一號判例意旨參照）。次按刑法第三百四十四
    條重利罪成立之要件為：（一）乘人急迫、輕率或無經驗，
    貸以金錢或其他物品，（二）取得與原本顯不相當之重利。
    在第一條件，係指明知他人出於急迫、輕率或無經驗，而利
    用機會故為貸與，在第二條件，係指就原本利率、時期核算
    及參酌當地之經濟狀況，較之一般債務之利息，顯有特殊之
    超額者而言（最高法院二十七年上字第五二○號判例意旨參
    照）。又按重利罪之成立，係以乘人急迫、輕率或無經驗貸
    以金錢或其他物品，而取得與原本顯不相當之重利為要件，
    故苟未乘人急迫、輕率或無經驗，縱取得與原本顯不相當之
    重利，仍難令負重利罪責（最高法院八十五年度臺上字第四
    三八二號判決意旨參照）。另所謂急迫，係指緊急迫切需要
    金錢或其他物品運用而言。倘借用人非處於急迫情形，縱貸
    與人貸與高利，亦難以重利罪相繩（最高法院八十三年度臺
    上字第三四一九號判決意旨可資參照）。
三、公訴人認被告甲○○涉犯前揭重利罪嫌，無非係以：(一)告訴
    人即證人乙○○於警詢時及於檢察官訊問時之證言；(二)依卷
    附前開支票二紙之票據信用紀錄表，可知前開支票二紙先後
    於九十六年十一月二十六日、同年十二月五日確有各三萬五
    千元之退票紀錄；(三)被告自稱貸與系爭借款予證人乙○○時
    ，其並未收取質當物，倘被告未預扣第一期利息，僅收取面
    額合計七萬元之前開支票二紙作為擔保，則就證人乙○○證
    述關於每期利息一萬五千元而言，被告即無任何保障，與常
    情不符，為其所憑之論據。訊據被告固坦承其於前揭時地，
    有貸與系爭借款予證人乙○○，借款時並未向證人乙○○收
    取質當物，且有當場自證人乙○○處收執前開支票二紙等情
    ，惟堅詞否認有前揭重利之不法犯行，辯稱：借款當時我係
    交付七萬元之本金給乙○○，利息部分係約定月息四分（換
    算成年利率為百分之四十八），我並無預扣第一期利息之行
    為，且乙○○亦無另交付面額為七萬元之本票給我，乙○○
    在其他當舖也有借款，乙○○應係惡意倒債，藉由報案來逃
    避系爭借款之債務等語。被告辯護人則辯護稱：乙○○於九
    十六年十一月十七日向被告借得系爭借款前，前開支票二紙
    之支票存款帳戶早已因支付不能被列為拒絕往來戶，顯然乙
    ○○於向被告借款之際，實已知悉其資力不足而無法清償任
    何之借款本金，則乙○○提出重利告訴之動機顯非單純，且
    乙○○實係四處向當舖借款後，即放任倒債而拒不清償，乙
    ○○惡性倒債後，旋即至警局向包括被告等諸多當舖業者提
    出重利告訴，其他經營當舖而借款予乙○○之業者，亦經檢
    察官為不起訴處分，足見乙○○顯係為賴債而不思清償而對
    被告等諸多當舖業者提出重利之告訴，被告並無乘乙○○急
    迫而貸與系爭借款予乙○○之情事；又由乙○○先前已有多
    次向當舖業者借款之經驗，被告顯亦非乘證人乙○○輕率或
    無經驗而貸與系爭借款予乙○○，自無從僅以乙○○片面且
    具有明顯瑕疵之證言而為不利被告之認定等語。
四、經查：
  (一)證據能力之說明：按被告以外之人（包括證人、鑑定人、告
    訴人、被害人及共同被告等）於審判外之陳述雖不符刑事訴
    訟法第一百五十九條之一至之四等四條之規定，而經當事人
    於審判程序同意作為證據，法院審酌該言詞陳述或書面陳述
    作成時之情況，認為適當者，亦得為證據；當事人、代理人
    或辯護人於法院調查證據時，知有刑事訴訟法第一百五十九
    條第一項不得為證據之情形，而未於言詞辯論終結前聲明異
    議者，視為有前項之同意，同法第一百五十九條之五定有明
    文。查檢察官、被告甲○○及其辯護人對於本判決所引用後
    述言詞或書面陳述各項證據方法之證據能力，於本院準備程
    序均陳明對證據能力無意見，亦均未於言詞辯論終結前聲明
    異議，視為於審判程序同意作為證據，且本院審酌該等言詞
    或書面陳述作成之情況並無不當，依刑事訴訟法第一百五十
    九條之五第二項規定，自均有證據能力。
  (二)證人乙○○於警詢、檢察官訊問時雖均證稱其於前揭時地向
    被告借款時，係約定系爭借款之利息係二十日為一期、每期
    利息一萬五千元，並當場預扣第一期利息一萬五千元，其並
    交付面額為七萬元之本票一紙及面額均為三萬五千元之前開
    支票二紙供作系爭借款之擔保等語，又就借用系爭借款之原
    因乙節，證人乙○○於檢察官訊問時雖證稱：因為要周轉用
    ，我當時在做鞋子，因為有急需要付人家票款等語。惟觀諸
    卷附前開支票二紙之票據信用紀錄表及臺中商業銀行南屯分
    行覆本院函附前開支票二紙之支票存款帳戶交易明細表（見
    偵查卷三一頁、本院卷四一至四五頁），可知證人乙○○向
    被告借用系爭借款前，前開支票存款帳戶於九十六十一月十
    二日起即已違約無法支付票款，且迄至同年月二十八日前開
    支票存款帳戶結清時止，期間提示之支票均經拒絕往來、退
    票而無兌現任何支票之票款外，復無其他積極證據足資認定
    證人乙○○確有以自被告處取得之借款用以支付票款周轉之
    情事，則證人乙○○以其需支付他人之票款為由，而急需金
    錢周轉用始向被告借用系爭借款乙節，真實性顯至有可疑，
    已難憑採。
  (三)再者，證人乙○○除於九十六年十一月十七日向被告借得系
    爭借款外，其於同年月間確有先於九十六年十一月八日另向
    址設於臺中市○○○路○段三九八號一樓「旺旺當舖」之負
    責人陳漢順借得四萬元之借款，再於九十六年十一月二十六
    日另向址設於臺中市○○○路三八七號「大全當舖」之負責
    人陳信利借得八萬元之借款，借款時證人乙○○並均交付發
    票人均為其配偶林志昌之支票作為借款之擔保（即被告部分
    ，交付前開支票二紙；陳漢順部分，交付面額各二萬元之支
    票二紙；陳信利部分，交付面額八萬元之支票一紙），嗣證
    人乙○○亦均於九十七年三月六日至臺中市警察局第六分局
    （市政派出所），同時對「友力當舖」之被告、「旺旺當舖
    」之陳漢順及「大全當舖」之陳信利等三人提出重利告訴（
    陳漢順、陳信利部分，嗣均經檢察官為不起訴處分確定），
    而證人乙○○證稱被告、陳漢順、陳信利等三人對其收取重
    利之行為，均係指借款當時自借款本金中所預扣之第一期利
    息而言（亦即均非被告或陳漢順、陳信利事後有向證人乙○
    ○另收取第二期以後之各期利息之行為），且迄至證人乙○
    ○於九十七年三月六日對被告、陳漢順、陳信利提出重利告
    訴時止，證人乙○○均未清償任何借款本金予被告（即系爭
    借款）、陳漢順（即四萬元本金）、陳信利（即八萬元本金
    ）等情，此觀諸證人乙○○九十七年三月六日於警詢、檢察
    官訊問時之證述內容即明（見本案警卷七、八頁及偵查卷六
    、七頁；陳漢順、陳信利部分，各見臺灣臺中地方法院檢察
    署九十七年度偵字第九六九九、一一九六三號偵查卷附之警
    詢筆錄；陳信利部分，併見前開一一九六三號偵查卷八、九
    頁之檢察官訊問筆錄）等情，且經本院依職權調閱臺灣臺中
    地方法院檢察署九十七年度偵字第九六九九、一一九六三號
    偵查案卷查核無訛。從而，綜核證人乙○○前揭密集於二十
    日內各向被告、陳漢順、陳信利借款及其借款模式（均係以
    發票人為其配偶林志昌之支票供作借款之擔保），乃至其事
    後均係在未清償任何借款本金或另給付約定利息之情形下，
    向警檢舉同時對被告、陳漢順、陳信利提出重利告訴等情以
    觀，再佐以證人乙○○向被告借得系爭借款前，在前開支票
    存款帳戶業已違約無法支付票款之情形下，證人乙○○竟仍
    將前開支票二紙交予被告供作系爭借款之擔保，甚且證人乙
    ○○向被告借得系爭借款後，迄同月二十八日前開支票存款
    帳戶結清時止，期間提示之支票均經拒絕往來、退票而無兌
    現任何支票票款，則證人乙○○是否確具借款之真意而向被
    告借款，已非無疑。於此情形，倘認被告係乘證人乙○○急
    迫之際而將系爭借款貸與證人乙○○，至仍有相當程度之合
    理懷疑存在，顯無從逕為不利被告之認定。
  (四)況被告於前揭時地貸與系爭借款予證人乙○○前，證人乙○
    ○已有向亦經營當舖之陳漢順借款之經驗，有如前述外，且
    證人乙○○先前於九十六年七月起至同年九月間曾因支付重
    利而向另一經營當舖之陳江帆借款三次（嗣陳江帆因重利犯
    行業經本院以九十七年度簡字第一○九八號判處罪刑確定）
    乙節，有前開刑事簡易判決書附卷可按，並經本院依職權調
    閱前揭九十七年度簡字第一○九八號刑事案卷查核屬實。且
    衡諸證人乙○○之學歷係高中程度、為鞋業貿易商之經歷，
    且其向被告借用系爭借款時，已係年逾三十五歲之成年人等
    情，業據證人乙○○於警詢時陳明在卷，復有證人乙○○個
    人基本資枓查詢結果表一紙附卷可按，足見證人乙○○向被
    告借用系爭借款時，依證人乙○○之年齡、學歷、經歷，尤
    其是證人乙○○向其他經營當舖之人借款互動交往之社會經
    驗等情以觀，倘認證人乙○○於本案借款前未詳為斟酌損益
    、取捨利弊，而係陷於急迫或處於輕率、無經驗之狀態，始
    向被告借用系爭借款，顯屬速斷，亦與事實不符，自無從遽
    為不利被告之認定。
  (五)另前開支票二紙，至多僅能證明證人乙○○提供該支票供作
    系爭借款之擔保，自亦無從依此推認證人乙○○向被告之借
    款原因究竟為何，並作為不利被告認定之憑據，實甚明灼。
    且就證人乙○○所證稱之前開七萬元本票部分，未據扣案，
    亦無其他積極證據證明被告確有自證人乙○○收執前開七萬
    元本票之事實，自亦無從以推測或擬制方式，據此推認被告
    貸與系爭借款予證人乙○○之原因為何、其借款過程如何與
    常情不符並遽為不利被告之認定，亦甚明灼。
五、綜上所述，公訴人所提出之證據，尚不足為被告有罪之積極
    證明，無從說服本法院形成被告有罪之心證，依前揭判例意
    旨，本件即應為有利於被告之認定，更不必有何有利之證據
    。此外，復查無任何積極證據足資證明被告確有何公訴人起
    訴之重利犯行，依上揭條文規定，自應為被告無罪之諭知。
據上論斷，應依刑事訴訟法第三百零一條第一項，判決如主文。
中    華    民    國    98    年    4     月    29    日
                  刑事第十三庭  法  官  何世全
以上正本證明與原本無異。
如不服本判決，應於收受送達後10日內向本院提出上訴書狀，並
應敘述具體理由；其未敘述上訴理由者，應於上訴期間屆滿後20
日內向本院補提理由書（均須按他造當事人之人數附繕本）「切
勿逕送上級法院」。
                                書記官  陳建分
中    華    民    國    98    年    4     月    29    日


司法院資訊處製作；財團法人民間司法改革基金會備份。
